臺灣高等法院刑事判決　　　　　　　 100年度上易字第1685號
上　訴　人　臺灣板橋地方法院檢察署檢察官
被　　　告　李明信
上列上訴人因被告詐欺案件，不服臺灣板橋地方法院100年度易
字第2號，中華民國100年5月31日第一審判決（起訴案號：臺灣
板橋地方法院檢察署99年度偵字第29982號），提起上訴，本院
判決如下：
    主  文
原判決撤銷。
李明信犯詐欺得利罪，累犯，處拘役參拾日，如易科罰金，以新
臺幣壹仟元折算壹日；又犯詐欺取財罪，累犯，處拘役參拾日，
如易科罰金，以新臺幣壹仟元折算壹日；應執行拘役伍拾日，如
易科罰金，以新臺幣壹仟元折算壹日。
    事  實
一、李明信曾於民國（下同）94年間，因公共危險案件經臺灣板
    橋地方法院於95年2月27日以94年度交簡字第1199號刑事簡
    易判決判處有期徒刑4月，95年3月29日確定，並於96年2月1
    3日縮刑期滿執行完畢。詎其不知悔改，明知其無資力，竟
    意圖為自己不法之利益，於99年11月10日凌晨2時許，在新
    北市○○區○○路1段前，招攬由謝耀明所駕駛之車牌號碼8
    97-YB號營業小客車，佯以包車24小時給付新臺幣（下同）6
    000元之代價，要求謝耀明載送至嘉義、高雄、臺南等地收
    帳，且由李明信支付所需之油錢及高速公路過站之收費，致
    謝耀明陷於錯誤，誤信李明信將依約給付，乃依其指示提供
    載客服務，使李明信因此獲取乘車載送利益。李明信於新北
    市泰山區往南行駛於高速公路期間，另意圖為自己不法之所
    有，基於詐欺取財之犯意，對謝耀明佯稱：甫因賭博輸錢15
    萬元，身上已無現金，然前往嘉義、高雄、臺南等地收帳後
    ，將有大筆現金收入可支付車資等款項云云，向謝耀明借貸
    2500元供路途中飲食花費，謝耀明因此陷於錯誤，誤認李明
    信於收取帳款後可償還借款，遂出借並交付2500元與李明信
    ，而使李明信詐得2500元。惟李明信取得該2500元後，途中
    購買啤酒、食物，並指示謝耀明載送其前往雲林縣食用枸尾
    雞而花費700元。嗣因謝耀明察覺李明信並無向他人收帳之
    計畫，方知受騙，遂要求李明信返還花費剩餘之800元供其
    加油。但李明信返還800元予謝耀明後，猶拒不支付車資及
    借貸之款項，謝耀明遂載送李明信前往新北市政府警察局中
    和第二分局國光派出所報警處理，始悉上情。
二、案經謝耀明訴由新北市政府警察局中和第二分局移送臺灣板
    橋地方法院檢察署檢察官偵查起訴。
    理  由
壹、證據能力部分：
    按被告以外之人於審判外之言詞或書面陳述，除法律有規定
    者外，不得作為證據，刑事訴訟法第159條第1項定有明文，
    此即學理上所稱「傳聞證據排除法則」。又被告以外之人於
    審判外之陳述，雖不符同法第159條之1至第159條之4之規定
    ，而經當事人於審判程序同意作為證據，法院審酌該言詞陳
    述或書面陳述作成時之情況，認為適當者，亦得為證據。當
    事人、代理人或辯護人於法院調查證據時，知有第159條第1
    項不得為證據之情形，而未於言詞辯論終結前聲明異議者，
    視為有前項之同意，此依同法第159條之5規定甚明。鑒於採
    用傳聞證據排除法則重要理由之一，係因傳聞證據未經當事
    人之反詰問予以覈實，若當事人願放棄對原供述人之反對詰
    問時，原則上即可承認該傳聞證據之證據能力。而揆諸我國
    刑事訴訟法第159條之5之立法理由，除參照前述傳聞證據排
    除法則之基本法理外，亦參考日本刑事訴訟法第326條之立
    法例，查日本刑事審判實務之運作，有關檢察官及被告均同
    意作為證據之傳聞書面材料或陳述，可直接援引該國刑事訴
    訟法第326條作為傳聞例外之法律依據，僅在檢察官與被告
    或其辯護人不同意之情況下，乃須根據其他傳聞例外規定，
    俾以斟酌該等傳聞書面材料或陳述是否具有證據能力，在
    當事人間無爭執之案件中，傳聞證據基本上均可依據前引規
    定提出於法院使用。據此，我國刑事訴訟法第159條之5之適
    用應可作同上之解釋。公訴人、被告就本件判決所引之被告
    以外之人於審判外之陳述，迄於言詞辯論終結前未為異議之
    聲明，而本院審酌渠等陳述作成時之情況，核無違法取證及
    證明力明顯過低之瑕疵，為證明犯罪事實所必要，亦認為以
    之作為證據為適當，根據上開規定及說明，作為本件判決認
    定被告犯罪事實之被告以外之人於審判外陳述是否屬於傳聞
    之例外，無庸先行考量刑事訴訟法第159條之1第2項、第159
    條之2、第159條之3等規定，得逕依同法第159條之5規定作
    為證據。
貳、得心證之理由：
    訊據被告李明信固坦承：伊在新北市泰山區（改制前為臺北
    縣泰山鄉○○○路賭博輸錢，身上沒有錢，於99年11月10日
    凌晨2時許，搭乘告訴人謝耀明駕駛之車號897-YB號營業小
    客車，約定以6000元之代價，1天24小時包車欲前往嘉義、
    高雄等地，上車時身上沒有錢，也沒有付當日車資等情（偵
    查卷第38頁、原審卷第66頁），惟矢口否認有何詐欺取財、
    詐欺得利之犯行，辯稱：伊搭乘告訴人謝耀明駕駛之營業小
    客車時，即告知告訴人謝耀明伊身上沒有錢，2人約定前往
    嘉義、高雄等地途中所花費之金錢要一起分擔，伊收債之後
    就會還錢，但告訴人謝耀明沒有載伊去收債，工作沒有完成
    ，故未給付6000元予告訴人謝耀明；而2500元是伊與告訴人
    謝耀明一起花用，非伊向告訴人謝耀明借貸金錢云云（偵查
    卷第39頁、原審卷第66頁）。經查：上揭犯罪事實，業據告
    訴人謝耀明警詢及偵查時指證：伊於99年11月10日約凌晨2
    時左右，駕駛計程車在新北市○○區○○路1段，遇被告招
    車乘坐，被告要伊載送至嘉義、臺南、高雄收錢再返回臺北
    ，佯稱1天要給伊6000元車資，油錢及過路費則由他負擔，
    被告又在車上向伊借2500元，表示收到錢後會一併償還，被
    告將該2500元用於購買菸、酒等物，還至雲林吃枸尾雞，嗣
    因計程車需加油，伊向被告索錢加油，被告丟出800元，要
    伊載至員林及臺中，伊依囑載至臺中大甲交流道下，被告又
    要伊載他回新北市樹林區，但到了新北市又不說出詳細地點
    ，且拒付車資等語綦詳（偵查卷第9頁至第11頁、第44頁至
    第45頁），復有告訴人謝耀明提出之交通部臺灣區○道○○
    ○路局小型車繳費證明單6紙（共240元）、統一發票1紙（
    九五無鉛汽油600元）、計程車駕駛人職業登記證、內政部
    警政署國道公路警察局舉發違反道路交通管理事件通知單及
    職務報告各1紙在卷可憑（偵查卷第18頁至第20頁、第14 頁
    ）。況以告訴人謝耀明與被告素不相識，且無何仇恨或糾紛
    ，於偵查中係具結後而為之證言，衡情亦無甘冒偽造罪責而
    誣陷被告之理，足見告訴人謝耀明前開指證，應與事實相合
    。另參諸被告於原審亦供認伊：當時賭博輸錢，搭乘告訴人
    謝耀明駕駛之營業自小客車時，身上沒有錢，後來未給付告
    訴人車資6000元等語明確（原審卷第66頁）。益證被告搭乘
    告訴人謝耀明駕駛之營業自小客車時，已無資力支付車資，
    卻向告訴人謝耀明訛稱至嘉義、高雄、臺南等地收取帳款後
    ，將給付車資6000元，致告訴人謝耀明陷於錯誤而提供搭載
    服務；且被告另向告訴人謝耀明借款2500元，並謊稱收得帳
    款後返還，致告訴人謝耀明陷於錯誤而交付2500元，繼之用
    於飲食花費，並無收取帳款之情，顯見被告自始即無支付車
    資及償還借款之意。被告前開所辯，應係事後畏罪卸責之詞
    ，不足採信。綜上，本件事證明確，被告犯行洵堪認定，應
    予依法論科。至被告於原審請求調查伊與其他營業自小客車
    司機之契約書一節（原審卷第81頁），與本案應無關聯性，
    核無調查之必要，附此敘明。
參、論罪科刑及撤銷改判之理由：
一、按詐欺得利罪，係指以詐術取得刑法第339條第1項之物以外
    之其他財產上之不法利益，無法以具體之物估量者而言。被
    告無支付車資之意願，仍搭乘告訴人謝耀明所駕駛之計程車
    ，復謊稱收款帳款後，即可支付6000元車資等詞，致告訴人
    謝耀明誤信被告將給付車資而提供搭載服務，其所詐得者為
    刑法第339條第1項規定之物以外之勞務無訛，是核被告李明
    信此部分所為，係犯刑法第339條第2項之詐欺得利罪；又被
    告向告訴人謝耀明佯稱借款2500元，並待收得帳款即可返還
    云云，致告訴人謝耀明陷於錯誤，而出借2500元現金，核其
    此部分所為，係犯刑法第339條第1項之詐欺取財罪。被告所
    為上開詐欺得利罪及詐欺取財罪，犯意各別，行為互殊，應
    予分論併罰，起訴意旨認上開詐欺得利、詐欺取財之犯行，
    為接續犯，應有誤會。再被告有事實欄所載法院判處罪刑確
    定之紀錄，有臺灣高等法院被告前案紀錄表1份在卷可查，
    其於有期徒刑執行完畢後5年以內，故意再犯本件有期徒刑
    以上之罪，均應依刑法第47條第1項之規定加重其刑。
二、原審因予論罪科刑，固非無見，惟按：(一)一行為觸犯數罪名
    之想像競合犯，係指行為人以一個意思決定發為一個行為，
    而侵害數個相同或不同之法益，具備數個犯罪構成要件，成
    立數個罪名之謂，乃處斷上之一罪；此與行為人就同一犯罪
    構成事實，以單一行為之數個舉動接續進行，以實現一個犯
    罪構成要件，侵害同一法益，成立一個罪名之接續犯不同，
    雖接續犯於犯罪行為完畢之前，其各個舉動與該罪之構成要
    件相符，但行為人主觀上係以其各個舉動僅為全部犯罪行為
    之一部，而客觀上，亦認係實施一個犯罪，是以僅成立一個
    罪名，最高法院71年臺上字第2837號判例明揭此旨。被告所
    為詐騙告訴人謝耀明駕車提供載送服務，及詐借2500元現金
    等犯行，一為詐欺得利，一為詐欺取財，犯罪態樣不同，且
    犯罪構成要件相異，無從併予成立接續犯，原審卻認係基於
    單一犯意接續為之，而論以接續犯，於法尚有未合；且想像
    競合犯既與接續犯有別，已如前述，原審就上開詐欺得利、
    詐欺取財犯行，論以接續犯一罪，卻又認被告係一行為觸犯
    詐欺得利與詐欺取財罪，為想像競合犯，應從一重論以詐欺
    取財罪，理由論述前後矛盾；(二)被告所犯詐欺得利與詐欺取
    財罪，犯意各別，行為互殊，應予分論併罰，原審誤依接續
    犯與想像競合犯論處，適用法律亦有未當。檢察官以被告所
    為，應論以數罪等，提起上訴，為有理由，自應由本院將原
    判決予以撤銷改判。爰審酌被告不思以正途獲取勞務，行為
    有害社會交易秩序，且迄今未賠償告訴人所受損害，兼衡以
    被告素行、智識程度、生活狀況、犯罪動機、目的、詐欺之
    手段、對社會交易秩序之影響、詐得之利益及被告否認犯行
    之犯後態度等一切情狀，以被告詐得利益及財物價值，合計
    尚未逾萬元，原審雖論以一罪，但量處有期徒刑3月，猶嫌
    過重，故就前揭所犯2罪，各量處拘役30日，如易科罰金，
    以1000元之折算1日，並定執行刑為拘役50日，如易科罰金
    ，以1000元折算1日，以資懲儆。
三、被告經合法傳喚，無正當理由不到庭，爰不待其陳述逕行判
    決。
據上論斷，應依刑事訴訟法第371條、第369條第1項前段、第364
條、第299條第1項前段，刑法第339條第2項、第1項、第47條第1
項、第51條第6款、第41條第1項前段，刑法施行法第1條之1第1
項、第2項前段，判決如主文。
本案經檢察官楊秀蘭到庭執行職務。
中    華    民    國   100    年    11    月    24    日
                  刑事第二十五庭審判長法  官  黃瑞華
                                      法  官  許文章
                                      法  官  高玉舜
以上正本證明與原本無異。
不得上訴。
                                      書記官  許雅淩
中    華    民    國   100    年    11    月    24    日
附錄本案論罪科刑法條全文：
中華民國刑法第339條（普通詐欺罪）
意圖為自己或第三人不法之所有，以詐術使人將本人或第三人之
物交付者，處5年以下有期徒刑、拘役或科或併科1千元以下罰金
。
以前項方法得財產上不法之利益或使第三人得之者，亦同。
前二項之未遂犯罰之。